【裁判字號】    91,訴,1093
【裁判日期】    920930
【裁判案由】    塗銷抵押權設定登記
【裁判全文】
臺灣高雄地方法院民事判決  九十一年度訴字第一○九三號
    原      告  甲○○
    訴訟代理人  乙○
                徐文彬  律師
    送達代收人  丙○○        .
    被      告  戊○○        .
    訴訟代理人  丁○○  律師
右當事人間塗銷抵押權設定登記事件，本院民國九十二年九月十六日言詞辯論終結，
判決如左：
    主      文
本院九十一年度執字第二九一０五號強制執行事件所為之強制執行程序，應予撤銷。
被告應將原告所有坐落高雄市○○區○○段七小段第一００三之十二地號，面積六十
八平方公尺，權利範圍全部之土地，及其上建物建號第六五六號，門牌號碼為高雄市
左營區○○里○○路五十七巷十一號，面積二三七點八四平方公尺，權利範圍全部之
本國式五層樓房，均於民國八十二年七月二十七日以專左字地０三四八一０號向高雄
市楠梓地政事務所所為之本金最高限額新臺幣貳佰萬元之抵押權設定登記塗銷。
訴訟費用由被告負擔。
    事實及理由
一、本件原告起訴主張：其於民國八十二年七月間，因遍尋不著所有之坐落高雄市○
    ○區○○段七小段第一００三之十二地號，面積六十八平方公尺，權利範圍全部
    之土地，及其上建物建號第六五六號，門牌號碼為高雄市○○區○○里○○路五
    十七巷十一號，面積二三七點八四平方公尺，權利範圍全部之本國式五層樓房（
    下合稱系爭房地）之所有權狀，以為已遺失，即委由訴外人即當時為原告之女婿
    李玉山代其辦理所有權狀之補發。實則權狀並未遺失，而係置放於李玉山處，詎
    李玉山更趁此代原告申請補發機會，要求原告提供印鑑章及國民身分證，並據以
    申請原告之印鑑證明，嗣又未經原告同意或授權，擅自持系爭不動產之所有權狀
    、印鑑證明、原告之國民身分證、印鑑章等物，偽造以原告與伊為共同發票人名
    義之本票二紙，持以向訴外人即被告之夫鄭成借款新臺幣（下同）一百二十萬元
    （下稱系爭借款），並將系爭房地設定最高限額二百萬元之抵押權予被告（下稱
    系爭抵押權設定）。系爭借款債務既與原告無關，且系爭抵押權設定亦未經原告
    之同意或授權，而係李玉山擅自辦理，原告亦無何足使他人相信曾授與李玉山以
    辦理系爭抵押權設定之代理權之行為，即無表見代理之適用，是兩造間確未存在
    此債權及抵押權設定之合意，原告亦無須為此負表見代理人之責。前開事實，亦
    經李玉山自首並經鈞院九十一年度訴字第二二八二號刑事判決認定。詎因李玉山
    與被告及鄭成間之系爭債務糾紛，被告竟以鈞院九十一年執字第二九一０五號聲
    請就原告所有之系爭房地為實行抵押權之強制執行（下稱系爭強制執行程序），
    嗣經鈞院以九十一年聲字第一三０九號裁定停止執行，執行程序尚未終結，原告
    自得依強制執行法第十四條第二項債務人異議權之規定，訴請撤銷系爭強制執行
    程序。而被告對原告並無債權、亦無設定抵押權之合意，竟對原告所有之系爭房
    地享有抵押權設定登記之利益，原告亦得依民法第一百七十九條不當得利返還請
    求權及民法第七百六十七條所有物妨害排除請求權之規定，請求鈞院擇一訴訟標
    的判命被告塗銷系爭抵押權設定登記等語。並聲明求為判決：如主文所示。
二、被告則以：系爭借款係原告委任李玉山出面向被告本人借貸而來，李玉山實為原
    告之代理人，系爭借貸係存在於兩造之間，而非如原告所指存在於李玉山與鄭成
    之間。縱非如此，原告既將系爭房地之所有權狀、身份證及印章如此重要之物交
    由李玉山，足使他人相信李玉山確為其代理人，亦有表見代理之適用，此不因李
    玉山後來之自首及遭判決有罪而生何等影響等語，資為抗辯。並聲明求為判決：
    駁回原告之訴。
三、原告主張系爭房地為其所有，卻於八十二年七月間設定系爭抵押權予被告，嗣並
    由被告以本院九十一年執字第二九一０五號聲請就系爭房地強制執行，現則為本
    院以九十一年聲字第一三０九號裁定停止執行，執行程序尚未終結，而李玉山業
    向台灣高雄地方法院檢察署自首伊盜用原告之身分證及印鑑章、並持以偽造原告
    名義之系爭房地抵押權設定契約書，經起訴後為本院九十一年度訴字第二二八二
    號刑事判決李玉山有罪等情，為被告所不爭執，並有原告提出系爭土地及建物之
    登記謄本、本院九十一年度訴字第二二八二號刑事判決等為證，亦經本院依職權
    調閱本院九十一年度執字第二九一０五號強制執行卷宗核閱屬實，堪信為真實，
    惟被告則以前詞置辯。按執行名義無確定判決同一之效力者，於執行名義成立前
    ，如有債權不成立或消滅或妨礙債權人請求之事由發生，債務人亦得於強制執行
    程序終結前提起異議之訴，強制執行法第十四條第二項定有明文。本件被告據以
    對原告之系爭房地聲請強制執行之執行名義，係無確定判決同一效力之拍賣抵押
    物之裁定，且業經停止執行而尚未執行終結，業如前述，則倘兩造間根本無系爭
    借款及抵押權設定契約存在，原告自得依前開規定提起本訴救濟。是本件之爭點
    在於：兩造間是否有系爭借貸契約及抵押權設定契約之合意存在，即原告是否曾
    委由李玉山出面向原告借款及為系爭抵押權之設定？倘無，原告是否仍應負表見
    代理人之責任？以下分述之：
（一）兩造間是否有系爭借貸契約及抵押權設定契約之合意存在，即原告是否曾委由
      李玉山出面向被告借款及為系爭抵押權之設定：
      原告主張未曾向被告借款，亦未授權李玉山向被告借款及為系爭抵押權之設定
      ，亦未自被告處受領何等借款之交付，實則此係李玉山個人向被告之夫鄭成借
      款，借貸關係應存在於李玉山與鄭成之間。被告則辯以系爭借款雖均由李玉山
      出面商借，原告並未出面，但李玉山實係代理原告向被告借款並辦理系爭抵押
      權設定登記，系爭借款及抵押權設定關係係存在於兩造之間。經查：依卷附高
      雄市政府地政處楠梓地政事務所九十一年五月十三日高市地楠字第０九一００
      ０五０八九號函暨所附系爭房地於八十二年七月二十六日之系爭抵押權設定登
      記資料所示，其中抵押權設定契約書、土地登記申請書、及印鑑證明書上雖均
      有原告甲○○之署名及印文，且經兩造表明均委由李玉山代理辦理之旨，亦留
      存有原告國民身份證影本；且依高雄市左營區戶政事務所九十一年七月二十五
      日高市左戶字第０九一０００五五七二號函暨所附原告於八十二年七月二十一
      日申請印鑑證明書之資料所示，其中印鑑證明申請書上亦有原告之署名及印文
      ，亦經原告表明委由李玉山代理申請之旨；惟據證人李玉山到庭證稱：伊原為
      原告之女婿，系爭房地之所有權狀係伊於八十年六月三日為幫原告向高雄市第
      一信用合作社貸款，並辦理抵押權設定登記，而留存於伊處，辦畢後亦未繳還
      原告。嗣於八十二年七月間，因原告找不到所有權狀，便將國民身分證及印鑑
      章交給伊，委託伊代為申請補發，但伊並未去申請補發。適伊當時需錢孔急，
      欲向被告借錢，被告則要求伊必須提供擔保品，伊即自行偽造原告簽名及盜蓋
      原告印章，偽造原告名義之印鑑證明申請書及抵押權設定契約書，持以辦理系
      爭抵押權之設定登記。詎被告卻因未經原告對保而不同意貸款，伊始於同年九
      月下旬再以伊偽造原告簽名並盜用原告印鑑章，而與伊自己為共同發票人簽發
      之本票二張、面額分別為一百二十萬元及五十萬元，持向被告之夫鄭成商借，
      終取得系爭借款等語屬實（見本院九十一年五月二十日及同年十月二十四日準
      備程序筆錄）。李玉山嗣又向台灣高雄地方法院檢察署自首前開偽造文書及偽
      造有價證券之犯行，經檢察官提起公訴並由本院九十一年度訴字第二二八二號
      案件審理，伊於審理中亦自陳系爭抵押權設定係伊偽造原告名義及盜用原告印
      鑑章，自行持原告之身分證及原留存於伊處之系爭房地所有權狀，持往辦理，
      而抵押權設定契約書上全係伊自行簽名蓋章，原告並不知情等語，亦經本院依
      職權調閱該刑事卷宗筆錄核閱屬實（見該案九十一年十月九日審判筆錄），而
      李玉山即因此遭本院判處應執行有期徒刑一年十月，亦有該案判決書一份附卷
      可參。綜上所述，姑且不論系爭借款之貸與人究為被告本人抑或其夫鄭成，惟
      此實為李玉山個人之借貸債務，與原告無關；而前開抵押權設定契約書、土地
      登記申請書、印鑑證明申請書上原告之署名及印文，均係李玉山偽造及盜蓋而
      來，原告並未同意、亦未授權李玉山向該二人借款、或設定系爭系爭抵押權予
      被告，即兩造間並無何等借貸契約及抵押權設定契約之合意存在。而證人即被
      告之夫鄭成雖到庭證稱，其與原告間係夫妻關係，金錢並未詳予區分，而其曾
      於交付系爭借款中第一筆款項四十九萬元予李玉山時打電話與原告確認過，原
      告當時亦稱確實有委託李玉山來借錢，其確定當時撥打給原告之號碼為000
      0000號等語（見本院九十二年三月十日準備程序筆錄、本院九十一年訴字
      第二二八二號刑事卷九十一年十一月十三日審理筆錄），然此為原告所否認，
      而經本院函詢中華電信股份有限公司台灣南區電信分公司高雄營運處該電話號
      碼之異動情形，據覆：該為原告之夫乙○名下之0000000號之電話號碼
      ，於八十二年間係0000000號，嗣於八十八年十一月九日始改為000
      0000號，此有該公司九十二年七月三十一日（九二）高服字第九二一０六
      ００四八四號函附卷可稽；足見鄭成證稱曾於八十二年七月撥款予李玉山之時
      ，原告家中電話為0000000，則鄭成所稱撥打0000000號之電話
      號碼向原告確認確實有委託李玉山借款等情，顯非事實，自難據為有利被告之
      認定。
（二）原告是否應負表見代理人之責任：
      由自己之行為表示以代理權授與他人，或知他人表示為其代理人而不為反對之
      表示者，對於第三人應負授權人之責任：但第三人明知其無代理權或可得而知
      者，不在此限，民法第一百六十九條定有明文，此即所謂「表見代理」。所謂
      由自己之行為表示以代理權授與他人者，對於第三人應負授權人之責任，必須
      本人有表見之事實，足使第三人信該他人有代理權之情形存在，始足當之。我
      國人民將自己印章交付他人，委託該他人辦理特定事項者，比比皆是，倘持有
      印章之該他人，除受託辦理之特定事項外，其他以本人名義所為之任何法律行
      為，均須由本人負表見代理之授權人責任，未免過苛，此有最高法院七十年臺
      上字第六五七號判例可資參照。查本件原告於八十二年七月間，僅交付身分證
      及印鑑章予李玉山，目的亦僅在委託李玉山辦理系爭房地之所有權狀遺失補發
      ，並非委託其代為借款並設定抵押權，依前所述，自難僅以李玉山持有原告之
      前開物品，即認原告有何表見之事實。且系爭借款及抵押權設定登記，實係李
      玉山擅自利用前開物品冒用原告名義而來，亦難認原告就此有何以自己行為表
      示授與李玉山代理權之情形。況當時雖經李玉山設定系爭抵押權登記予被告完
      畢，但被告仍因未經原告出面對保而不同意交付借款予李玉山，業如前述，顯
      見當時被告就李玉山確實未獲原告授權借款及辦理系爭抵押權設定一事早有預
      見；而被告之夫鄭成既自承為銀行辦事處主任（見前開本院刑事卷九十一年十
      一月十三日審判筆錄），對於委託借款之人應出具授權書，以使受託人憑藉辦
      理借款，及借款人亦應親自對保等情應知之甚詳，惟其卻自承僅打電話向原告
      確認（此點並不實在，業如前述），復未要求李玉山出具委託書及要求原告親
      自對保，顯與常理有違，是其對於李玉山未獲授權之事實均不能諉為不知。原
      告既無何表見授權之事實，被告及其夫鄭成對李玉山並無代理權一事亦屬明知
      或可得而知，則依前開規定，自不能要求原告負表見代理人之責任，被告此點
      辯解，並不足採。
四、綜上所述，系爭借款及抵押權設定均係李玉山偽造原告名義而來，原告既未授權
    李玉山為前開行為，亦未有何等表見事實足使被告及其夫鄭成誤信李玉山有代理
    權，且被告及其夫鄭成對李玉山實無代理權一事亦屬明知或可得而知，均如前述
    ，自不能要求原告負授權人之責任，兩造間無何等借貸關係及抵押權設定契約存
    在，甚為明確。被告雖以拍賣系爭房地之裁定為執行名義，惟兩造間本無借貸債
    權存在已確定如前，兩造復無抵押權設定契約，已如前述，即本件執行名義成立
    前，有消滅債權人請求事由之發生。從而，原告依前開強制執行法第十四條第二
    項之規定，訴請撤銷本院九十一年度執字第二九一０五強制執行程序所為之執行
    行為，並本於所有權之作用，依民法第七百六十七條妨害除去請求權之規定訴請
    被告塗銷系爭抵押權設定登記，核屬有理，應予准許。又關於塗銷系爭抵押權設
    定登記部分，本院既已依民法第七百六十七條之規定為原告勝訴之判決，其另依
    民法第一百七十九條不當得利之規定為本訴之主張，即無審酌之必要，併此敘明
    。
五、本件事證已臻明確，兩造其餘攻擊防禦方法及舉證，核於判決結果不生影響，自
    毋庸逐一一論斷。
六、據上論結，原告之訴為有理由，依民事訴訟法第七十八條，判決如主文。
中      華      民      國    九十二    年      九      月      三十    日
                              民事第五庭
~B審判長法官  陳嘉惠
~B法      官  何悅芳
~B法      官  紀凱峰
右為正本係照原本作成。
如不服本判決，應於送達後廿日內，向本院提出上訴狀並表明上訴理由，如於本判決
宣示後送達前提起上訴者，應於判決送達後十日內補提上訴理由書（須附繕本）。
中      華      民      國    九十二    年      九      月      三十    日
~B法院書記官  馮欽鳳


司法院資訊處製作；財團法人民間司法改革基金會備份。
